【裁判字號】    97,重訴,16
【裁判日期】    970131
【裁判案由】    清償債務
【裁判全文】
臺灣高雄地方法院民事判決             97年度重訴字第16號
原      告  甲○○
訴訟代理人  吳文豊律師
被      告  乙○○
訴訟代理人  顏福松律師
上列當事人間請求清償債務事件，經本院於民國97年1 月30日言
詞辯論終結，判決如下：
    主  文
原告之訴及其假執行之聲請均駁回。
訴訟費用由原告負擔。
    事實及理由
壹、程序方面：
一、被告未於言詞辯論期日到場，經核無民事訴訟法第386 條所
    列各款之情形，爰依原告之聲請，准由其一造辯論而為判決
    。
二、次按訴狀送達後，原告不得將原訴變更或追加他訴。但擴張
    或減縮應受判決事項之聲明者，不在此限，民事訴訟法第25
    5 條第1 項第3 款定有明文。本件原告原係起訴請求被告給
    付新台幣（下同）13,400,000元及自民國91年8 月1 日起至
    清償日止，按年息百分之5 計算之利息，嗣於訴狀送達被告
    後，減縮上開聲明為請求被告給付新台幣13,400,000元及自
    起訴狀繕本送達翌日即96年11月20日起至清償日止，按年息
    百分之5 計算之利息，核與上開規定無違，應予准許。
貳、實體方面：
一、原告主張：被告自85年2 月20日起陸續向原告借款共14,400
    ,000 元 ，並簽發如附表所示4 紙支票（下稱系爭支票）作
    為擔保，惟屆期後僅於87年3 月30日清償原告1,000,000 元
    ，尚餘13,400,000元未為清償，屢經原告催討，均未置理，
    為此爰依消費借貸之法律關係提起本訴等語。並聲明：(一)被
    告應給付13,400,000元，及自96年11月20日起至清償日止，
    按年息百分之5 計算之利息。(二)願供擔保，請准宣告假執行
    。
二、被告未於言詞辯論期日到場，惟據其前到庭及提出書狀則以
    ：被告固有以個人名義簽發面額共14,400,000元之系爭支票
    予原告收執，惟被告簽發該支票，係因被告於80幾年間擔任
    訴外人國建設股份有限公司（下稱國公司）之負責人，
    而當時國公司與岩山建設公司合作以國公司之名義推出
    建案，訴外人戴岩山（為岩山建設公司之實際負責人）為該
    建案向原告借款，而被告為國公司之負責人，故由被告個
    人名義簽發支票，是系爭借款乃國公司向原告所借，並非
    被告所借，此亦業經原告於本院88年度訴字第167 號損害賠
    償案件及台灣高雄地方法院檢察署90年度偵續字第149 號案
    件中陳述明確，故原告對被告並無借款債權存在等語置辯。
    並聲明：(一)原告之訴駁回。(二)如受不利判決，願供擔保，請
    准宣告免為假執行。
三、原告主張被告簽發系爭面額共14,400,000元之支票4 紙予原
    告，並於87年3 月30日清償1,000,000 元等情，有系爭支票
    影本在卷可證（見本院卷第5 至6 頁），且為被告所不爭執
    ，堪信為真實。又原告主張被告自85年2 月20日起陸續向其
    借款共14,400,000元，惟為被告所否認，並以前揭情詞置辯
    ，是本件之爭點厥為：兩造就系爭款項是否成立消費借貸之
    法律關係？爰析述如下：
  (一)按當事人主張有利於己之事實者，就其事實有舉證之責任，
    民事訴訟法第277 條定有明文。又民事訴訟如係由原告主張
    權利者，應先由原告負舉證之責，若原告先不能舉證，以證
    實自己主張之事實為真實，則被告就抗辯事實即令不能舉證
    ，或其所舉證據尚有疵累，亦應駁回原告之請求（最高法院
    17年上字第917 號判例意旨參照）。次按當事人主張有金錢
    借貸關係存在，須就其發生所須具備之特別要件即金錢之交
    付及借貸意思表示互相一致負舉證之責任，若僅證明有金錢
    之交付，未證明借貸意思表示互相一致者，尚不能認為有金
    錢借貸關係存在（最高法院81年台上字第2372號判決意旨參
    照）。本件原告主張被告陸續向其借款14,400,000元，既為
    被告所否認，則依舉證責任分配之原則，自應由原告就兩造
    間有借貸之合意及已為金錢之交付之事實，先負舉證之責任
    。
  (二)原告主張被告陸續向其借款14,400,000元，固據其提出如附
    表所示4 紙支票及被告書寫之信件為證。惟查：
  1.支票為無因證券，簽發支票之原因實有多端，非必因借貸關
    係始簽發，故簽發支票交付他人提領尚不足以證明與他人訂
    立借貸契約，貸款與他人而成立借貸關係。且支票為文義證
    券及無因證券，支票上權利係依支票文義而發生，與其基礎
    之原因關係各自獨立，支票上權利之行使，不以其原因關係
    存在為前提，尚難因執有支票，即得證明其所主張之原因關
    係為存在。本件原告雖提出被告簽發之如附表所示4 紙支票
    為證，然被告既否認簽發系爭支票之原因關係為消費借貸，
    自難憑原告執有系爭支票，即作為兩造間已有消費借貸合意
    之證明。
  2.原告於台灣高雄地方法院檢察署90年度偵續字第149 號侵占
    案件中自承：「（國公司是誰出面向你借錢？）是戴岩山
    」、「（國公司是何時向你借錢？）他公司營運時就開始
    借」、「（乙○○是否以私人名義向你借？）沒有，公司的
    部分都是戴岩山出面，乙○○都沒有向我借錢」、「（華僑
    銀行1,000,000 元匯款單是要償還哪筆欠款？）是要還國
    公司欠我得款項，不是乙○○私人的欠款」、「（國公司
    向你借款都開何人的票給你？）是乙○○及他女兒戴悅青的
    私人票」等語；於本院88年度訴字第1670號損害賠償事件亦
    陳述：「（你的債權還有多少？）1,600 多萬，乙○○有匯
    給我1,000,000 ，我對乙○○無債權債務關係，只是對國
    有債權」等語，有上開筆錄在卷可稽（見本院卷第34至46頁
    ），足見被告主張其並未向原告借款，而係訴外人戴岩山代
    表國公司向原告借款，並交付以被告個人名義簽發之支票
    予原告收執，兩造間並無借貸關係存在，堪足採信。
  3.至被告於85年11月18日書寫予原告之信件，其上雖有「您於
    小弟處之債權共計10,000,000元，再加現在1,400,000 元共
    11,400,000」等語，然被告既不否認簽發系爭支票予原告，
    則原告對其當然享有票據債權，是以尚難以其於上開信件提
    及原告對其有11,400,000元之債權，即為兩造間有消費借貸
    關係存在之推定。
  4.被告另於3 月19日書寫予原告之信件，雖載有「今寄來前借
    款（85年3 月20日到期）5,000,000 元再延期支票及利息部
    分共4 張」、「下月初再向您借3,600,000 合共欠您15,000
    ,000 」 等語，惟系爭如附表所示4 紙支票，並未有於85年
    3 月20日屆期者，則該信件所指前借款5,000,000 元，是否
    為本件系爭14,400,000款中之一部，已屬堪疑；況依原告所
    指其陸續出借之款項，亦分別為5,000,000 元、5,000,000
    元、1,400,000 元及3,000,000 元，共計14,400,000元，並
    未有該信件所提及之被告擬借貸之3,600,000 元，且縱被告
    原擬向原告借款3,600,000 元，但事後兩造是否達成借貸之
    合意並交付該借款？以及該筆借款是否即為本件系爭借款中
    之部分借款，均無從僅憑該信件而為認定，是以亦難憑該信
    件即為不利於被告之認定。
  (三)依上所述，原告雖主張兩造間有消費借貸關係存在，惟就債
    之發生所須具備之要件即金錢之交付與借貸意思表示相互一
    致，未能充足舉證，自不能因其執有被告簽發之系爭支票，
    即認兩造間有消費借貸關係存在。故原告依消費借貸之法律
    關係，請求被告返還系爭借款，即屬無據。
四、從而，原告本於消費借貸之法律關係，請求被告給付13,400
    ,000 元 ，及自96年11月20日起至清償日止，按年息百分之
    5 計算之利息，為無理由，應予駁回。又本件原告之訴既經
    駁回，其假執行之聲請亦失所附麗，應併予駁回。
五、本件事證已臻明確，兩造其餘爭點及攻擊防禦方法，經本院
    審酌後，認與判決之結果不生影響，無一一論述必要，附此
    敘明。
六、結論：原告之訴為無理由，依民事訴訟法第385 條第1 項前
    段、第78條之規定，判決如主文。
中    華    民    國    97    年    1     月    31    日
                  民事第一庭  法  官  劉惠娟
以上正本係照原本作成。
如不服本判決，應於送達後20日內，向本院提出上訴狀並表明上
訴理由，如於本判決宣示後送達前提起上訴者，應於判決送達後
20日內補提上訴理由書（須附繕本）。
中    華    民    國    97    年    1     月    31    日
                              書記官  林雯琪
附表：
┌──┬──────┬─────┬────┬──────┐
│編號│發   票   日│ 票面金額 │票據號碼│付   款   人│
├──┼──────┼─────┼────┼──────┤
│1   │86年12月11日│3,000,000 │0000000 │臺灣土地銀行│
│    │            │元        │        │鳳山分行    │
├──┼──────┼─────┼────┼──────┤
│2   │86年12月20日│5,000,000 │0000000 │同上        │
│    │            │元        │        │            │
├──┼──────┼─────┼────┼──────┤
│3   │86年12月30日│1,400,000 │0000000 │同上        │
│    │            │元        │        │            │
├──┼──────┼─────┼────┼──────┤
│4   │87年03月20日│5,000,000 │0000000 │同上        │
│    │            │元        │        │            │
└──┴──────┴─────┴────┴──────┘


司法院資訊處製作；財團法人民間司法改革基金會備份。
